最高法院刑事判決　　　　　　九十四年度台上字第四０九九號
　　上 　訴　 人　台灣高等法院台中分院檢察署檢察官
　　上訴人即被告　甲○○
　　　　　　　　　　　　　83.
　　選 任辯護 人　陳日炘律師
上列上訴人等因被告殺人未遂案件，不服台灣高等法院台中分院
中華民國九十一年八月二十日第二審判決（九十年度上訴字第一
六七八號，起訴案號：台灣南投地方法院檢察署八十八年度偵字
第五０一０號），提起上訴，本院判決如下：
    主  文
上訴駁回。
    理  由
按刑事訴訟法第三百七十七條規定，上訴於第三審法院，非以判
決違背法令為理由，不得為之。是提起第三審上訴，應以原判決
違背法令為理由，係屬法定要件。如果上訴理由狀並未依據卷內
訴訟資料，具體指摘原判決不適用何種法則或如何適用不當，或
所指摘原判決違法情事，顯與法律規定得為第三審上訴理由之違
法情形，不相適合時，均應認其上訴為違背法律上之程式，予以
駁回。本件檢察官上訴意旨略稱：(一)、原判決援引刑法第五十九
條規定對被告甲○○予以減輕其刑，未參酌被告甲○○犯罪手段
兇殘，犯罪後態度惡劣，依刑法第五十七條從重量刑，有判決不
適用法則或適用不當之情事。(二)、原判決事實欄記載許榮訓、鍾
文衡二人先行前往被告甲○○住處，本欲與被告講和，未料廖正
同隨即趕到，復與被告因敬酒糾紛，一言不合再度發生口角，廖
正同等三人乃欲轉身離去，被告一時氣憤難忍，持刀自後猛刺廖
正同等情。但據鍾文衡等三人均稱彼等三人與被告心平氣和協談
約半小時後才發生爭吵，原判決在無證據資料下謂廖正同趕到即
與被告發生爭執，違背證據法則。且被告係於廖正同轉身欲離去
之際將其刺傷，此時廖正同對被告並未構成威脅，被告豈有心急
失慮情形，原判決理由竟謂被告一時心急失慮，致罹重典，有判
決理由矛盾之情事等語。上訴人即被告甲○○上訴意旨略稱：(一)
、原判決既謂不能僅以被害人受傷部位是否為人體即時致命部位
及傷勢輕重認定有無殺意之唯一標準。然於認定被告是否具有殺
人之故意時，仍僅以被害人廖正同受傷部位在腰部人體重要臟器
所在及傷勢之輕重，為唯一審認標準，而未綜合其他犯罪之情狀
以資判斷，有判決理由不備及判決理由矛盾之違法。(二)、原判決
事實欄記載廖正同等三人欲前往被告家中講和而僅與被告發生口
角而已，廖正同隨後即遭被告刺傷後離去等情。並於理由內說明
廖正同等三人並未於被告家中毆打被告。惟當天被告家中玻璃、
電視、椅子等物被砸毀一節，被告已於第一審提出相片六幀，並
經證人黃秋堯、張寶利及警員陳景昌證述在卷，原判決此部分記
載論述顯有證據上理由矛盾。且被告家中電視等物遭砸毀，如係
廖正同等人所為，則其毀損該物品之時點，是否即為廖正同遭被
告刺傷之際，此與被告刺傷廖正同時是否對現時不法之侵害為防
衛自己之權利，而合乎正當防衛之要件，原審對此未調查說明，
僅以廖正同等人於案發當時並未毆打被告，認定被告不成立正當
防衛，有調查未盡及理由不備之違法。(三)、原判決理由二(二)引用
證人鍾文衡、許榮訓之證言，均謂被告持水果刀刺向廖正同之腹
部。顯見當時被告與廖正同間彼此係面面相對，而遭廖正同正面
近身毆打，以右手持水果刀反抗時，順勢傷及近身面對面之廖正
同左後側方腰部。原判決率以廖正同受傷之部位為左後腰，否定
被告有正當防衛行為，有判決理由矛盾之違背法令等語。
惟查原判決認定被告甲○○有原判決事實欄所記載之殺人未遂犯
行，係依憑被告相關供述、被害人廖正同之指訴、證人許榮訓、
鍾文衡之證言、卷附南雲醫院驗傷診斷書、照片一張、法務部調
查局八十九年九月二十二日陸(三)字第八九０六００二七號鑑定
通知書等證據，予以綜合判斷，因而撤銷第一審關於被告部分之
判決，改判論處被告殺人未遂罪刑，已詳予說明其所憑之證據及
其認定之理由。而以被告雖否認有殺人之犯意，辯稱：被害人廖
正同夥同許榮訓、鍾文衡及其他不知姓名者共十餘人，闖進伊住
所，將伊毆打倒地，並揚言要殺伊全家，伊為保護三歲之幼兒，
在緊急情況下，始順手持桌上水果刀抵抗，並無殺人之意思，而
是合法防衛等語。然查被害人廖正同及證人鍾文衡、許榮訓均否
認有毆打被告之事，廖正同供稱：伊與鍾文衡、許榮訓去被告家
講和，愈講愈氣，就要離開，被告就由後偷刺伊一刀等語，與鍾
文衡、許榮訓所證廖正同與被告發生爭吵（口角），被告即持家
中之水果刀刺向廖正同腹部之情節相符。證人白政益於警訊時亦
證稱：伊聽見在理論敬酒之事，之後廖正同把酒杯碰倒，伊便跑
到廚房拿抹布出來擦拭，結果回來客廳時已經看見地上有血，而
被告等還在大聲理論等語，亦未言及被告遭廖正同等聯手毆打之
事。按諸被告所提出之佑民醫院診斷證明書僅記載有雙眼眼眶瘀
傷、及雙眼結膜下出血等傷。而該傷係先前在劉烈朋住處雙方發
生爭執時遭廖正同等人毆傷，已據被告陳明，如被告在其住所復
遭多人圍毆，豈會無其他之傷痕。參酌被告有關在其住所遭廖正
同等圍毆之陳述，經法務部調查局進行測謊鑑定結果，呈情緒波
動反應，研判有說謊，亦有該局鑑定通知書足憑。因認被告係與
廖正同等發生口角，乘廖正同不注意時，自其身後持刀猛刺一刀
，行兇時並非遭受他人不法侵害而為防衛自己之權利，與正當防
衛之要件不合。查持鋒利之刀刃刺入人體腰部重要器官所在位置
，如刺穿破腎臟、脾臟等器官，將引發大量出血，而導致死亡，
為一般人所皆知，被告當亦知悉，而竟悍然持約十餘公分長之尖
銳水果刀，朝被害人人體重要器官腎臟、脾臟所在之後腰部猛刺
，深入體腔達十公分，導致被害人之腎臟、脾臟均破裂，並引發
左側血胸及內出血，如非救助得宜，自當有生命危險，因認被告
具有殺人之故意。就被告否認有殺人故意，所辯各節，認係卸責
之詞，不足採信，依卷內資料，於理由內予以指駁。復明證人
張寶利、黃秋堯、白政益等有關被告係遭被害人等多人毆打倒地
，才持刀亂揮而刺傷被害人等情，彼此前後供述不一，且與事實
不符，均不足採為被告有利之證明。所為論斷，均有卷存資料可
資覆按，從形式上觀察，並無所謂違背法令之情形。按量刑輕重
屬事實審法院得依職權自由裁量之事項，苟已斟酌刑法第五十七
條各款所列情狀而未逾越法定刑度，不得遽指為違法。被告所犯
殺人未遂罪之法定本刑為死刑、無期徒刑或十年以上有期徒刑。
原判決依未遂犯減輕其刑，並以被告先遭被害人廖正同及許榮訓
、鍾文衡三人毆打，彼三人復往其住所爭吵，當時又因已喝酒，
心急失慮，一時氣憤，致罹重典，其犯罪之情狀尚非不可憫恕，
若科以法定最低度之刑度猶嫌過重，再依刑法第五十九條減輕其
刑後，審酌被告素行良好，因遭被害人毆打於前，復又起爭執，
情緒失控，犯罪時所受刺激，及其犯罪之手段、被害人所受之傷
勢、犯後未與被害人達成民事和解等一切情狀，在法定刑內量處
有期徒刑二年十月，於法並無不合，即不得指為違背法令而為提
起第三審上訴之理由。又於警訊時被告供稱：「我回到家中，…
…許榮訓、鍾文衡也來到我家為了之前發生的事，廖正同也隨後
就跟來，來了就說我很兇，…。」許榮訓供稱：「我與廖正同、
鍾文衡到甲○○（家）講和，我與鍾文衡先進入劉宅，廖正同隨
後進入，廖正同與甲○○發生口角，…。」鍾文衡供稱：「我與
許榮訓到甲○○的家中欲勸和當時吵架的事情，廖正同在此時也
隨後來到該處，也進入跟甲○○談話，誰知兩人一言不合又吵起
來，……。」廖正同於偵查中供稱：「我們三個去他家愈講愈氣
，我要離開，他（被告）就由後偷刺我」各等語，有訊問筆錄可
稽（偵查卷第十頁背面、十五頁背面、十八頁背面、二十九頁正
面）。原判決基此並參酌卷內其他資料於事實欄記載：許榮訓、
鍾文衡二人先行前往被告住所，本欲與被告講和，未料廖正同隨
即趕到後，復與被告因敬酒糾紛，一言不合再度發生口角，廖正
同等三人乃欲轉身離去，被告一時氣憤難忍，持水果刀朝廖正同
之左後腰部猛刺一刀等情，自屬有據。檢察官並未依據卷內資料
具體指摘原判決有何違背法令之情形，或就原判決已有調查說明
之事項，或就原審量刑裁量職權之行使，泛指其違法，難認係適
法上訴第三審之理由。次按刑法上殺人未遂與傷害罪之區別，應
視加害人有無殺意為斷，被害人所受傷害之部位及程度，固不能
為認定有無殺意之唯一標準，但加害人下手情形如何，於審究犯
意方面，仍不失為重要參考資料。原判決調查說明，被告明知持
鋒利之刀刃朝人體重要臟器所在之腰部猛刺，將會導致死亡之結
果，猶悍然持尖銳之水果刀朝被害人後腰部猛刺，深入體內達十
公分，導致被害人之腎臟、脾臟破裂，並引發左側血胸及內出血
，如非救治得宜，已有生命危險等情。原判決從其用力之猛且朝
人體重要致命部位為之等情以觀，因認被告具有殺人之故意，於
法難認有違。刑法之正當防衛必須對於現在不法之侵害始得為之
，如不法侵害尚未發生，或侵害業已過去，即無正當防衛可言。
原判決綜合卷內資料說明，被害人廖正同與鍾文衡、許榮訓到被
告家係為講和，雙方僅發生爭吵，並無毆打被告之情事，被告竟
乘被害人轉身欲離去時，持水果刀朝其左後腰猛刺一刀等情，縱
被害人與被告之前有何爭執或其他侵害行為，但於斯時，其侵害
已成過去，原判決因認被告之行為不合乎正當防衛之要件，於法
自屬有據。而被告行兇時被害人既係轉身離去時，則被害人先前
是否有毀損被告家中物品之行為，因與是否成立正當防衛無關，
原判決未就此為調查說明，亦難謂為違法。被告其餘上訴意旨，
或就原判決已有調查說明之事項，或就原審證據取捨及判斷證據
證明力之職權行使，漫指原判決關於此部分違法，再為事實上之
爭執，難謂係合法上訴第三審之理由。本件檢察官及被告之上訴
，均違背法律上之程式，應予駁回。
據上論結，應依刑事訴訟法第三百九十五條前段，判決如主文。
中　　華　　民　　國　九十四　年　　八　　月　　四　　日
                      最高法院刑事第二庭
                          審判長法官  董　明　霈
                                法官  林　茂　雄
                                法官  張　祺　祥
                                法官  呂　永　福
                                法官  陳　世　淙
      本件正本證明與原本無異
                                      書  記  官
中　　華　　民　　國　九十四　年　　八　　月　　十　　日
                                                  Ｍ
